【裁判字號】    91,上訴,228
【裁判日期】    920529
【裁判案由】    常業重利等
【裁判全文】
臺灣高等法院臺中分院刑事判決                    九十一年度上訴字第二二八號
    上  訴  人
    即  被  告  丁○○
    選任辯護人  林開福律師
右上訴人因常業重利等案件，不服臺灣台中地方法院九十年度訴字第二五四一號中華
民國九十年十二月十八日第一審判決（起訴案號：臺灣台中地方法院檢察署九十年度
偵字第一五七九六號），提起上訴，本院判決如左：
    主    文
原判決撤銷。
丁○○共同以乘他人急迫，貸以金錢，而取得與原本顯不相當之重利為常業，累犯，
處有期徒刑拾壹月，併科罰金貳萬元，罰金如易服勞役，以佰元折算壹日。
扣案美林百貨有限公司商品買賣契約書捌拾份（含出貨單）均沒收。
    事    實
一、丁○○（原名李慰祖）曾犯詐欺罪，被原審法院判處有期徒刑一年確定，於民國
    八十四年五月三十一日執行完畢，仍不知引以為戒，竟與庚○○、亥○○（均經
    本院判處有期徒刑十月，併科罰金二萬元，後者已確定執行完畢）及另一不詳姓
    名之成年人「王先生」等人基於共同常業重利之犯意聯絡，由丁○○於民國八十
    五年九月六日起，在台中市○區○○路一五九號三樓，設立登記美林百貨有限公
    司（以下簡稱美林公司），以經營(一)美容、美髮用品、化妝品、百貨買賣經銷業
    務，(二)飾品、服飾買賣批發業務，(三)前各項產品之進出口貿易業務，(四)代理前各
    項國內外廠商之產品經銷投標報價業務為掩飾，由丁○○擔任負責人，亥○○與
    庚○○及該不詳姓名之成年人「王先生」等人均參與實際經營，然竟自設立時起
    在上址經營公司登記業務範圍以外之放款業務，並在聯合報、自由時報等報紙刊
    登廣告，利用如附表所示之宙○○等八十五人（其中附表編號九號Ｂ○○及編號
    二十四號甲○○均無買賣契約書扣案）急迫需款週轉，而貸以如附表所示之款項
    ，借款客戶須填載商品買賣契約書（含本票、出貨單、切結書），作為借款之憑
    據及擔保，丁○○等人即藉此取得如附表所示月息約百分二十至三十之與原本顯
    不相當之重利，渠等即均以之為常業而恃以維生。嗣於同年十一月二十一日下午
    四時四十分許，在上址為警持檢察官簽發之搜索票當場查獲，並扣得丁○○等人
    所有供經營前述放款業務所用美林公司商品買賣契約書八十三份（含出貨單，扣
    案八十四份買賣契約書中附表編號二號戊○○部分有重複，故實際僅八十三份）
    及借款憑據、擔保之切結書、本票。
二、案經台灣高等法院台中分院檢察署簽分由台灣台中地方法院檢察署檢察官偵查起
    訴。
    理    由
一、訊據上訴人即被告丁○○（下稱被告）矢口否認右開犯行，辯稱：我曾向地下錢
    莊人員借錢後，與地下錢莊「王先生」合夥開設前揭公司，我擔任負責人，係經
    營美容美髮材料，但沒有與庚○○、亥○○一起開設經營地下錢莊。亦沒有經營
    公司業務以外之放款業務，是王先生找我開設那家公司，公司是王先生出資，而
    我懂得一些門路，可以拿到比市價更便宜的化妝品。我沒有在聯合報、自由時報
    等報紙刊登廣告，公司係被人利用放高利貸云云。惟查：被告坦承美林公司是其
    申請設立的，美林公司在台中市第七商業銀行之戶頭，亦是其申請開設的。右開
    美林公司係經營重利之放款業務之事實，業據證人宙○○、戊○○、午○○、癸○○、壬○○、子○○、天○○、Ａ○○、Ｂ○○、己○○、戌○○、丑○○、
    玄○○、黃○○○、辛○○、未○、丙○○、甲○○、宇○○、辰○○、卯○○
  、地○○、寅○○、巳○○等人於警訊中證述綦詳，復有查扣之美林公司商品買
    賣契約書（含本票、出貨單、切結書）八十三份（其中Ｂ○○及甲○○無契約書
    扣案）在卷足憑，共犯亥○○、庚○○亦均於警訊中供稱美林公司是在放款的，
    亥○○並直指負責人係李慰祖（見八十五年偵字第二二四六四號卷第十頁正面、
    十一頁背面、十四頁背面）。另證人即媒介不知情之酉○○律師為美林公司作契
    約見證之申○○於本院結證，是被告要其介紹法律顧問，是被告與其接洽的，其
    無帶華律師去美林公司，是其告訴華律師當美林公司的法律顧問，故美林公司掛
    有華律師之法律顧問證書，第一次是被告帶其到美林公司，除被告外，有一、二
    個女生及一、二個男生，其看到貨架上放了很多進口的化妝品，其僅去過一、二
    次，有見過庚○○（見本院卷第六五至六七頁）。而證人酉○○律師亦到庭結證
    稱，其是經申○○介紹，而為美林公司在上開買賣契約書作見證人，訂約時其不
    在場，當時申○○將見證文件放在其桌上，其即蓋章，其不知道美林公司是假買
    賣化妝品，而從事放高利貸業務（見本院卷第一三五至一三六頁）。被告舉出之
    證人金偉華亦結證，被告有在台中市○○○路（應係民生路）成立推銷化妝品的
    店，其去過他公司二、三次，辦公室四十多坪，前面擺化妝品，後面有擺辦公桌
    好幾張，其去時，被告都有在公司等語（見本院卷第一三九頁）。又依卷附美林
    公司之公司設立登記事項卡，其所營之事業範圍為(一)美容、美髮用品、化妝品、
    百貨買賣經銷業務，(二)飾品、服飾買賣批發業務，(三)前各項產品之進出口貿易業
    務，(四)代理前各項國內外廠商之產品經銷投標報價業務等情，有公司設立登記事
    項卡影本一份附卷可稽，被告丁○○等人經營高利貸之放款業務，顯已超出公司
    登記之營業範圍，且被害人子○○於原審法院八十六年度訴字第四三０號審理時
    證稱：我有借過高利貸，是一位姓李及亥○○跟我接洽等語（見該卷第六二頁）
    。綜上諸情以觀，被告既自行申請設立美林公司，且以美林公司及其本人之名義
    在台中市第七商業銀行開設戶頭，並販入美髮用品及化妝品，而偽以該化妝品為
    分期付款之買賣標的，實營高利貸分期償還業務，訂立買賣契約書（含本票、出
    貨單、切結書），並由其出面透過申○○聘任律師酉○○為法律顧問，在上開部
    分買賣契約書為見證人，而被告設在台中市第七商業銀行戶頭使用之印文與蓋在
    上開買賣契約書之印文，以肉眼視之其印章大小、字體均相同，此有扣案買賣契
    約書與台中市第七商業銀行函覆所附之取款憑條上之印文（見本院卷第一五二頁
    ）足供比對。且其設立之美林公司面積僅約四十坪，面積不大，公司內之一切動
    作，均一目瞭然，客人來借款、訂約，蓋用其印章於買賣契約書上，貸予現款，
    實際並無化妝品之交易，僅在賺取高利等情，其殊不能諉為不知。再查，上開買
    賣契約書係申○○提交華律師在見證人欄蓋章，而華律師之所以當美林公司法律
    顧問，乃因申○○之介紹，故提交上開買賣契約書給申○○轉送華律師蓋章者，
    必係被告。故其顯然在辦理假買賣化妝品、真放款賺取高利貸之行為。足見被告
    有前開犯行，其所辯乃意圖脫卸刑責之飾詞，要無可採，事證已臻明確，被告犯
    行洵堪認定，應予依法論科。
二、證人申○○雖於本院結證，其再去美林公司時就沒有看到被告。然被告尚交付上
    開部分買賣契約書給申○○轉交華律師蓋章見證，已論述如上，則申○○再與被
    告見面之機會，不知凡幾，足見申○○之此項證述，有違事實，係事後迴護被告
    之詞，並無可採。另查，被告請求傳訊之證人子○○雖未應傳到庭，然本件事證
  已明，故無強予拘提之必要。另被告請求向台中稅捐處調取該美林公司八十五年
    八、九月間申報進貨、銷貨憑證，惟據覆已逾二年保存期限而銷毀，故本院已無
    從斟酌，均附此敘明。
三、按被告丁○○等人以公司組織之型態，並在聯合報、自由時報等報紙刊登廣告，
    經營地下錢莊之放款業務，並利用如附表所示之宙○○等八十五人急迫需款週轉
    ，而貸以款項，被告丁○○等人即藉此取得月息約二十％至三十％，與原本顯不
    相當之重利，渠等顯有以之為常業而恃以維生，應可認定。次按被告犯罪後，公
    司法第十五條業於九十年十一月十二日修正公布，同年月十四日施行，修正廢除
    刑罰其行為不罰，依刑法第二條第一項前段之規定，應適用新法，即裁判時之公
    司法第十五條之規定不罰。核被告所為，係犯刑法第三百四十五條之常業重利罪
    ，公訴人認被告另犯公司法第十五條第三項、第一項之罪，其行為後法律不罰，
    因公訴人認與上開有罪部分有牽連關係，爰不另為無罪之諭知，附此敘明。又公
    訴人雖僅起訴被告放高利貸予附表編號一至二十四號之人，然附表編號二十五至
    八十五號部分，亦係被告放高利貸者，為同一事實，本院自得併予論處。被告丁○○與庚○○、亥○○及另一不詳姓名之成年人「王先生」等人彼此間，有犯意
    聯絡及行為分擔，均為共同正犯。查被告丁○○曾犯詐欺罪，被原審法院判處有
    期徒刑一年確定，於八十四年五月三十一日執行完畢，此有台灣台中地方法院檢
    察署刑案資料查註紀錄表附偵查卷可考，其五年內再犯本件有期徒刑以上之罪，
    為累犯，應依刑法第四十七條規定加重其刑。原審予以論罪科刑，固非無見，惟
    查，本案扣押之商品買賣契約書共八十三份，其內容均相同係假買賣化妝品、真
    高利貸款，故被告應係放高利貸給八十五人（Ｂ○○、甲○○二人沒扣押到契約
    書），原審認係二十四人，顯與事實不符。被告上訴意旨否認犯罪，雖無理由，
    然原審判決既有違誤，自應由本院予以撤銷改判。爰審酌被告犯罪之動機、手段
    及所生危害非輕暨犯罪後未能坦承犯行等一切情狀，量處如主文第二項所示之刑
    ，並就併科罰金部分，諭知如易服勞役之折算標準。扣案之美林公司商品買賣契
    約書八十三份（含出貨單），係被告丁○○等人所有供犯罪所用之物，業據證人
    宙○○等人陳明在卷，爰依刑法第三十八條第一項第二款之規定宣告沒收。至扣
    案美林公司商品買賣契約書八十三份中之本票、切結書部分，係借款人提供予被
    告丁○○等人借款之憑據及擔保，於借款人屆期未清償時，被告丁○○等人即可
    依此向借款人請求本金及法定利息，如借款人已清償，則依民法之規定，其應將
    此項憑據返還借款人，尚非屬被告丁○○等人所有之物，依法尚不得予以諭知沒
    收（最高法院五十一年台非字第十三號判例參照），併此敘明。
四、據上論斷，應依刑事訴訟法第三百六十九條第一項前段、第三百六十四條、第二
    百九十九條第一項前段，刑法第二條第一項前段、第二十八條、第三百四十五條
    、第四十七條、第四十二條第二項、第三十八條第一項第二款、罰金罰鍰提高標
    準條例第一條前段、第二條，判決如主文。
本案經檢察官乙○○到庭執行職務。
中      華      民      國    九十二    年      五      月    二十九    日
                                    臺灣高等法院臺中分院刑事第七庭
                                          審判長法  官  林  榮  龍
                                                法  官  謝  說  容
                                                法  官  黃  日  隆
右正本證明與原本無異。
如不服本判決應於收受送達後十日內向本院提出上訴書狀，其未敘述上訴之理由者並
得於提起上訴後十日內向本院補提理由書（均須按他造當事人之人數附繕本）。
                                                書記官  陳  三  軫
中      華      民      國      九十二   年       六      月     二     日
                                                                        Ｉ


司法院資訊處製作；財團法人民間司法改革基金會備份。
